ACORDAO-COMPLETO-2528774

ACÓRDÃO 554/2022 ATA 9/2022 - PLENÁRIO

VISTOS, relatados e discutidos estes autos que tratam de embargos de declaração opostos pelo BNY Mellon Serviços Financeiros Distribuidora de Títulos e Valores Mobiliários S. A. em face do Acórdão 203/2022-TCU-Plenário, que conheceu e negou provimento a recurso de reconsideração interposto contra o Acórdão 2402/2020-TCU-Plenário, o qual julgou irregulares suas contas especiais, imputou-lhe o recolhimento de débitos e o pagamento de multas, em razão de investimentos irregulares realizados pelo Postalis nos fundos BNY Mellon Fundo de Investimento em Cotas de Fundos de Investimento de Dívida Externa (BNY Mellon FIC FIDE) e Brasil Sovereign II Fundo de Investimentos de Dívida Externa (Brasil Sovereign II FIDE) .
ACORDAM os Ministros do Tribunal de Contas da União, reunidos em sessão do Plenário, ante as razões expostas pelo Relator e com fundamento no art. 34 da Lei 8.443/1992, em:
9.1. conhecer dos embargos de declaração opostos por BNY Mellon Serviços Financeiros Distribuidora de Títulos e Valores Mobiliários S. A. e acolhê-los parcialmente;
9.2. esclarecer ao embargante que a análise das prescrições suscitadas em seu recurso foi efetuada:
9.2.1. no tocante à prescrição ressarcitória, à luz do posicionamento fixado pelo STF no Mandado de Segurança MS 26.210, em que foi fixada a tese da imprescritibilidade das ações de ressarcimento ao erário, e da Súmula-TCU 282, que é no mesmo sentido;
9.2.2. à luz do prazo estabelecido no art. 205 do Código Civil, no que se refere à pretensão punitiva, nos termos das balizas assentadas pelo Acórdão 1441/2016-TCU-Plenário;
9.3. dar ciência desta deliberação ao embargante, ao Procurador-Chefe da Procuradoria da República no Distrito Federal, à Superintendência Nacional de Previdência Complementar, ao Postalis Instituto de Previdência Complementar e à Empresa Brasileira de Correios e Telégrafos, com a informação de que o inteiro teor desta deliberação, bem como do relatório e do voto que a fundamentam, está disponível para consulta no endereço www.tcu.gov.br/acordaos.

Embargos de declaração opostos contra deliberação que negou provimento a recurso de reconsideração.

Empresa Brasileira de Correios e Telégrafos (ECT) e Superintendência Nacional de Previdência Complementar (Previc)

3. Embargante: BNY Mellon Serviços Financeiros Distribuidora de Títulos e Valores Mobiliários S. A. (02.201.501/0001-61)

13.1. Ministros presentes: Ana Arraes (Presidente), Walton Alencar Rodrigues, Benjamin Zymler, Aroldo Cedraz, Bruno Dantas, Vital do Rêgo, Jorge Oliveira (Relator) e Antonio Anastasia.
13.2. Ministro-Substituto convocado: Augusto Sherman Cavalcanti.
13.3. Ministros-Substitutos presentes: André Luís de Carvalho e Weder de Oliveira.

BNY MELLON SERVIÇOS FINANCEIROS DISTRIBUIDORA DE TÍTULOS E VALORES MOBILIÁRIOS S.A. (¿BNY MELLON DTVM¿)

PRU-3

BNY MELLON SERVICOS FINANCEIROS DISTRIBUIDORA DE TITULOS E VALORES MOBILIARIOS S/A

JORGE OLIVEIRA

Ministro Jorge Oliveira

Transcrevo como relatório a íntegra dos embargos de declaração opostos pelo BNY Mellon Serviços Financeiros Distribuidora de Títulos e Valores Mobiliários S. A. (BNY Mellon DTVM) ao Acórdão 203/2022-TCU-Plenário:
"1. Trata-se de recurso de reconsideração (peças 167/168) interposto no bojo de tomada de contas especial instaurada para apurar supostas irregularidades praticadas no âmbito do fundo de investimento Brasil Sovereign II Fundo de Investimento de Dívida Externa ('BRASIL SOVEREIGN II' ou 'Fundo') . Desde a constituição do fundo, o BNY Mellon DTVM figurava como administrador - exercendo, principalmente, serviços de tesouraria e de back-office -, enquanto a Atlântica Administração de Recursos Ltda ('ATLÂNTICA') veio a ser contratada como gestora.
2. Como se sabe, o BRASIL SOVEREIGN II se destinava à realização de investimentos no exterior, os quais eram decididos e implementados pela sua gestora, a ATLÂNTICA. Os limites de concentração do fundo, conforme art. 8º de seu regulamento, exigiam a alocação de ao menos 80% de seu patrimônio líquido em títulos da dívida externa da União, e de no máximo 20% em outros títulos do mercado internacional.
3. Ocorre que, em dezembro de 2011, a ATLÂNTICA, de forma unilateral e descumprimento determinação expressa do BNY MELLON DTVM de que qualquer operação no exterior deveria ser precedida de anuência prévia do administrador, alienou, no exterior, toda a posição do fundo em títulos da dívida externa da União, e adquiriu, também no exterior, títulos privados emitidos pela UBS AG, provocando o desenquadramento do fundo em relação ao art. 8º do seu regulamento e causando o suposto dano ao erário.
4. Assim, o BNY MELLON DTVM foi arrolado no presente processo por ter supostamente descumprido seu dever, enquanto administrador, de fiscalizar as ações da gestora (ATLÂNTICA) no sentido de prevenir o desenquadramento do fundo, tendo sido posteriormente condenado, mediante o Acórdão 2402/2020-TCU-Plenário, ao recolhimento de débito e ao pagamento de multa em solidariedade com outros responsáveis, ex-dirigentes do próprio POSTALIS.
5. Interposto recurso de reconsideração, o mesmo fora julgado improcedente através o Acórdão 203/2022-TCU-Plenáriolenári, o qual, com as devidas vênias, incorre em omissão e erro de fato que, em sendo sanados, deverão levar à modificação da decisão dessa e. Corte de Contas para que sejam revertidas as condenações do BNY MELLON DTVM ao ressarcimento ao erário e ao pagamento de multa, como se passa a expor.
A)	OBSCURIDADE E OMISSÃO SANÁVEIS: AFASTAMENTO DA PRESCRIÇÃO NÃO FUNDAMENTADO
6. No voto condutor do acórdão, houve acolhimento das conclusões dos pareceres dos autos e a incorporação dos seus fundamentos às razões de decidir, o que leva a crer que teria havido afastamento implícito da prescrição. Ao assim decidir, o acórdão incorreu em relevante obscuridade no que diz respeito aos fundamentos que levaram ao não acolhimento da preliminar de prescrição da pretensão punitiva e ressarcitória suscitada pelo BNY Mellon DTVM.
7. Com as devidas vênias, a simples referência ao acolhimento, genérico, das conclusões dos pareceres existentes nos autos não se presta a solucionar essa tão importante preliminar de mérito, que merecia ser debatida pelo TCU e não veio a ser minimamente tratada no voto condutor do acórdão.
8. Nesse ponto, verifica-se que a proposta da Serur acolhida pelo voto condutor do acórdão analisa a possibilidade de ocorrência da prescrição no caso sob dois prismas: o regime da prescrição quinquenal previsto na Lei n. 9.873/1999 e o regime da prescrição decenal previsto no Código Civil. Ocorre que, em momento algum, foi esclarecido qual seria o regime aplicável ao caso concreto, tendo a unidade técnica se limitado a mencionar que a pretensão não estaria prescrita sem afirmar se o prazo prescricional incidente na hipótese dos autos seria o quinquenal ou o decenal. Portanto, fundamental que seja sanada essa relevante omissão para que seja frisado qual o entendimento dessa e. Corte de Contas acerca da ocorrência da prescrição para os fatos tratados nestes autos.
9. Ainda nesse sentido, importante destacar que foi suscitado pela unidade técnica, por meio da Proposta de Encaminhamento, que o § 2º da Lei 9.8973/99 prevê que quando o fato objeto da ação punitiva da Administração constituir crime a prescrição reger-se-á pelo prazo previsto na lei penal. No entanto, tal entendimento se aplicaria à apuração de conduta criminosa, já reconhecida por sentença penal transitada em julgado, o que não é o caso. Além disso, a contagem se aplicaria apenas àqueles que teriam participado do crime em si, o que também não seria o caso do BNY Mellon DTVM, que não é acusado de ter praticado os atos no exterior e sim de ter falhado na fiscalização da ATLÂNTICA. Portanto, a regra suscitada na proposta de encaminhamento não se aplicaria ao BNY Mellon DTVM, de modo que é necessário esclarecer se tal entendimento veio ou não a ser acolhido pelo TCU para afastar a prescrição.
10. Os marcos interruptivos também se apresentam contraditórios, posto que a unidade técnica aponta que as condutas já eram investigadas pela Superintendência Nacional de Previdência Complementar, conforme Relatório de Fiscalização 012/2014/CFDF/PREVIC, de 4.12.2014 e foram objeto de auditoria da Previc para aprofundamento de análises em 23.3.2015. Ocorre que, conforme demonstrado nas razões recursais do BNY Mellon DTVM, tais procedimentos nunca se destinaram a analisar qualquer conduta praticada pelo EMBARGANTE, uma vez que a Superintendência Nacional de Previdência Complementar sequer possui competência para fiscalizar atos praticados pelo BNY Mellon DTVM.
11. Necessário, portanto, que seja esclarecida essa obscuridade incorrida pelo Acórdão, explicando se o TCU entende que houve ato inequívoco de interrupção da prescrição e de que maneira esse ato estaria relacionado com as condutas do BNY Mellon DTVM, na qualidade de administrador do BRASIL SOVEREIGN II.
B) SANÁVEL ERRO DE FATO: REGULARIDADE DAS CONDUTAS DO BNY MELLON DTVM DEVIDAMENTE ATESTADA PELA CVM
12. Da mesma forma, constata-se que o acórdão, com as devidas vênias, incorreu em erro de fato a respeito da conclusão exarada pela CVM. Ao abordar a questão estritamente pelo ponto de vista da ausência de imposição de sanções, o Voto condutor parece indicar que a CVM teria deixado de punir o BNY MELLON DTVM tão somente por não ter identificado a ocorrência de algum 'ato atentatório' claro ao funcionamento do mercado de capitais.
13. Ocorre que a decisão da CVM vai muito além. A agência reguladora, no exercício de sua competência primária e embasada em seu notório saber técnico acerca do funcionamento do mercado de capitais, efetivamente atestou a regularidade das condutas praticadas pelo BNY MELLON DTVM.
14. Confira-se os seguintes excertos da conclusão da CVM (Peça 92, p. 63) , que dão conta de que (i) o BNY MELLON DTVM implementou mecanismos concretos e efetivos no intuito de impedir a prática de irregularidades pela ATLÂNTICA e (ii) não havia conduta diversa que seria exigível do BNY MELLON DTVM para além dos atos fiscalizatórios já empregados pelo administrador:
'83. Vale dizer que a BNY MELLON, administradora do BRASIL SOVEREIGN II, por meio da apresentação de Comunicação de Desenquadramento de Carteira em 20/01/2012 (fl. 461) , informou à CVM sobre o desenquadramento da carteira do Fundo em relação ao disposto no art. 8° de seu regulamento e em relação ao art. 96 da Instrução CVM 409. A BNY MELLON apresentou também, como anexo à sua correspondência de 9/10/2014 (fls. 314/318) , cópia de comunicações enviadas à ATLÂNTICA, datadas de 15/05/2011 (fl. 3.19) e 1/06/2011 (fl. 320) , nas quais determina que a gestora deveria submeter à análise e aprovação prévia da instituição administradora, inicialmente, as operações do Fundo envolvendo ativos de crédito privado e, posteriormente, todas as operações realizadas pelo BRASIL SOVEREIGN II.
84. (...) Além disso, quando apresentou as notas e as boletas à BNY MELLON em 18/01/2012 (fls. 413/415) , as operações já haviam sido executadas pela ATLÂNTICA no exterior, em que pese determinação da BNY de que qualquer operação realizada pelo BRASIL SOVEREIGN II deveria ser precedida de prévia análise e aprovação do administrador.
85. Por conta desses fatos, entende-se que a BNY MELLON conseguiu comprovar o cumprimento de sua obrigação de fiscalizar os serviços prestados por terceiros contratados pelo fundo, como prevê o art. 65, inciso XIII, da Instrução CVM n° 409, bem como o cumprimento das normas de conduta previstas no art. 65-A, inciso I, da mesma Instrução, motivos pelos quais a instituição administradora do BRASIL SOVEREIGN II não é acusada no presente Termo.' (g/n) 
15. Depreende-se dos trechos acima colacionados que a CVM analisou os mesmos fatos examinados pelo TCU e concluiu expressamente que as práticas adotadas pelo BNY MELLON DTVM foram suficientes para caracterizar o fiel cumprimento de seus deveres de administrador, em observância às normas da CVM e às disposições do contrato de administração; em outras palavras, a agência reguladora decidiu que o BNY MELLON DTVM fiscalizou adequadamente as atividades da gestora.
16. Portanto, com a devida vênia, esse e. Tribunal incorre em erro de fato ao não considerar adequadamente as conclusões técnicas da CVM no sentido de que os atos praticados pelo BNY MELLON DTVM configuraram uma fiscalização adequada.
CONCLUSÃO
17. Ante o exposto, o BNY MELLON DTVM requer sejam os presentes embargos de declaração recebidos e providos para sanar os vícios apontados, o que certamente levará à reforma do Acórdão embargado para que seja dado provimento ao recurso de reconsideração, com o consequente afastamento das condenações impostas contra o BNY MELLON DTVM ao ressarcimento ao erário e ao pagamento de multa." (todos os grifos do original) 
É o Relatório.

Alexandre Aroeira Salles (28.108/OAB-DF) e outros

Não atuou

EMBARGOS DE DECLARAÇÃO. ARGUIÇÃO DE OMISSÃO, OBSCURIDADE E EXISTÊNCIA DE ERRO DE FATO. CONHECIMENTO. ACOLHIMENTO PARCIAL. ESCLARECIMENTOS ACERCA DO REGIME PRESCRICIONAL ADOTADO.

TOMADA DE CONTAS ESPECIAL (TCE)

não atuou

Trata-se de embargos de declaração opostos pelo BNY Mellon Serviços Financeiros Distribuidora de Títulos e Valores Mobiliários S. A. em face do Acórdão 203/2022-TCU-Plenário, que conheceu e negou provimento a recurso de reconsideração interposto contra o Acórdão 2402/2020-TCU-Plenário, o qual julgou irregulares suas contas, imputou-lhe o recolhimento de débitos e o pagamento de multas, em razão de investimentos irregulares realizados pelo Postalis nos fundos BNY Mellon Fundo de Investimento em Cotas de Fundos de Investimento de Dívida Externa (BNY Mellon FIC FIDE) e Brasil Sovereign II Fundo de Investimentos de Dívida Externa (Brasil Sovereign II FIDE) .
2.	O embargante sustentou a existência de omissão e obscuridade, uma vez que o voto acolheu os pareceres no que se refere à inexistência de prescrição, mas não deixou claro qual o regime prescricional adotado. Os pareceres, por seu turno, efetuaram a análise tanto sob o marco da Lei 9.873/1999, como do Código Civil.  Arguiu, ademais, a existência de erro de fato, por não ter sido corretamente abordada a conclusão da Comissão de Valores Mobiliários em que a agência reguladora teria efetivamente "atestado a regularidade das condutas praticadas pelo BNY Mellon DTVM".
3.	Conheço dos embargos, ante o preenchimento dos requisitos de admissibilidade.
4.	Quanto ao mérito, assiste razão à embargante no que se refere à necessidade de explicitação do marco legal adotado em relação à prescrição.
5.	Preliminarmente, no que diz respeito à pretensão ressarcitória, é de ampla ciência que o Supremo Tribunal Federal - STF, ao apreciar o Recurso Extraordinário - RE 636.886, fixou, em repercussão geral, a tese de que "é prescritível a pretensão de ressarcimento ao erário fundada em acórdão de Tribunal de Contas" (Tema 899) .
6.	Entretanto, esta Corte tem se guiado pelo entendimento de que tal tese diz respeito à fase de execução judicial das deliberações do Tribunal de Contas, tanto assim que, para resolver o caso concreto em que foi delineada, foi necessária a utilização da Lei 6.830/1980, a Lei de Execuções Fiscais, diploma legal evidentemente inaplicável à fase que antecede a formação do título executivo extrajudicial, caracterizada pela atuação do órgão de controle externo até a prolação do acórdão.
7.	Assim, continuam hígidos o posicionamento adotado pelo STF, em 2008, no Mandado de Segurança - MS 26.210, oportunidade em que foi fixada a tese da imprescritibilidade das ações de ressarcimento ao erário, e a Súmula-TCU 282, cujo conteúdo é no mesmo sentido.
8.	No que se refere à pretensão punitiva, seguiu-se a baliza assentada no Acórdão 1441/2016-TCU-Plenário, que, em incidente de uniformização de jurisprudência, orientou-se pela aplicação do Código Civil.
9.	Sem razão a embargante, no entanto, no que se refere à suposta existência de erro de fato. O voto condutor da deliberação embargada não pretendeu adentrar no mérito do juízo firmado pela CVM a respeito do episódio tratado neste processo. Apenas mencionou, a título ilustrativo, que as competências do TCU e da CVM são significativamente distintas, o que justificaria a existência de diferentes critérios para valoração das provas. 
10.	A simples menção ao princípio da independência das instâncias, invocado, aliás, nos pareceres cujas conclusões expressamente acolhi e cujos fundamentos também explicitamente incorporei como minhas razões de decidir, já constitui motivo suficiente para o afastamento da tentativa de subordinar a manifestação desta Corte ao posicionamento adotado pela CVM. 
	Ante o exposto, voto no sentido de que o Colegiado adote a deliberação que ora lhe submeto.
TCU, Sala das Sessões, em 16 de março de 2022.
JORGE OLIVEIRA 
Relator